【裁判字號】    92,自,482
【裁判日期】    920912
【裁判案由】    詐欺
【裁判全文】
臺灣臺中地方法院刑事判決                          九十二年度自字第四八二號
    自  訴  人  丙○○
    被      告  乙○○
                甲○○
右列被告等因詐欺案件，經自訴人提起自訴，本院判決如左：
    主  文
甲○○連續意圖為自己不法之所有，以詐術使人將本人之物交付，處有期徒刑參月，
如易科罰金，以參佰元折算壹日，緩刑參年。
乙○○無罪。
    事  實
一、甲○○明知其已無清償能力，竟仍基於意圖為自己不法所有之概括犯意，先於民
    國九十一年六月間某日參加由丙○○擔任會首，會期自九十一年六月二十日起至
    九十二年五月二十日止，連會首共計十二會，每會每月新臺幣（下同）二萬元，
    採外標制之互助會（下稱系爭互助會）一會，並於九十一年七月二十日即以二千
    二百元得標，使丙○○陷於錯誤，誤認甲○○有給付會款能力，而將其所收取之
    合會金計二十二萬元交予甲○○。嗣甲○○又於九十一年七月底某日，持如附表
    一所示面額為八萬七千一百元之支票一紙向丙○○調借現金，使丙○○陷於錯誤
    ，借款八萬七千一百元予甲○○收取。嗣經丙○○於九十一年九月三十日屆期提
    示如附表所示支票，竟遭退票，甲○○復以其經濟困難，且尚積欠他人金錢為由
    ，拒不給付應繳之會款及清償借款，丙○○屢催無著，始知受騙。
二、案經丙○○提起自訴。
    理  由
壹、有罪部分：
一、訊據被告甲○○對於右揭事實，除矢口否認其有何意圖為自己不法所有之詐欺故
    意外，餘均坦承不諱，並辯稱：參加上開互助會時，伊在百司興業有限公司工作
    ，每月薪水二萬元。又伊係因該互助會於第二會之後即解散，且伊經濟困難才未
    還錢，並非惡意詐欺云云。然查，被告甲○○於九十一年六月間參加上開互助會
    一會，於同年七月二十日即以二千二百元得標，並由丙○○交付該次其應得之所
    有合會金予其收受，包括第一會（即會首收取合會金之會）之會款，其均未曾給
    付予丙○○；及其再於同年七月底某日持上開支票向丙○○借得八萬七千一百元
    後，雖曾於九十二年三月間，與乙○○分別簽發金額分別為一十二萬四千二百元
    及二十二萬二千元之本票各一紙予丙○○，惟前開支票一張及本票二張均未兌現
    ，本案會款及借款伊均未清償等節，業據被告甲○○於本院審理中直承屬實，核
    與同案被告即其夫乙○○於本院審理中供述及丙○○指訴情節相符，並有互助會
    單一紙、如附表所示支票影本及退票理由單影本各一紙在卷足佐。且查，被告於
    九十一年四、五月間，即因其夫乙○○經商失敗，致經濟困難，須向親戚借款週
    轉，九十一年七月間每月須繳交之互助會款已高達約十萬元等節，業據被告甲○○於本院審理中直承在卷。是自被告甲○○於九十一年四、五月間經濟即已發生
    困難，須向親戚借款週轉、九十一年七月間每月須繳交之互助會款復已高達約十
    萬元，而其每月薪資僅有二萬元，顯不足以支付開銷，竟猶於九十一年六月間參
    加本案每月會款高達二萬元之互助會，並於同年七月二十日即以二千二百元得標
    取得合會金後，於同月底又向自訴人借款八萬七千一百元及其迄至九十二年八月
    十八日止，除由其夫乙○○清償一萬一千元予丙○○外，餘款則均迄未清償，業
    據自訴人及乙○○分別陳明在卷，復為被告甲○○所不否認等節觀之，被告甲○○顯然自始即知其並無清償能力，猶基於意圖為自己不法所有之詐欺故意，向丙○○詐財甚明。再自訴人於本院審理中雖指稱伊交予被告甲○○之合會金應為二
    十二萬二千元云云。然查，上開互助會每會為二萬元，係採外標制，連同會首計
    為十二會一節，業據自訴人陳明在卷，並有自訴人提出之互助會單一紙在卷可考
    ，依此計算九十一年七月二十日被告得標之合會金即應為二十二萬元（該會被告
    無須給付會款，其餘十一會會員，僅須繳交二萬元，合計為二十二萬元）即明，
    自訴人指稱合會金為二十二萬二千元云云，尚非可採，附此敘明。綜上所述，被
    告甲○○所辯，顯係事後卸責之詞，尚難採信。本案事證明確，被告甲○○犯行
    ，堪以認定。
二、核被告甲○○所為，係犯刑法第三百三十九條第一項之詐欺取財罪。被告右揭先
    後二次詐欺取財犯行，時間緊接，觸犯構成要件相同之罪名，顯係基於概括犯意
    反覆為之，為連續犯，應依刑法第五十六條規定，以一罪論，並加重其刑。爰審
    酌被告甲○○前無犯罪紀錄，有臺灣高等法院被告全國前案紀錄表一份在卷足憑
    ，素行尚佳、其犯罪之動機、目的、手段、詐得之財物為三十萬七千一百元、其
    犯罪後，已由其夫先清償一萬一千元予自訴人及被告甲○○已與自訴人達成和解
    ，有和解書一份在卷可稽，足認其犯罪後之態度尚佳等一切情狀，量處如主文所
    示之刑，並諭知易科罰金之折算標準。末查，被告前未曾受有期徒刑以上刑之宣
    告，有臺灣高等法院被告全國前案紀錄表一份在卷可按，其因一時失慮，致罹刑
    章，犯後已與自訴人達成和解，尚見悔意，經此罪刑宣告教訓，應已知所警惕，
    信無再犯之虞，本院綜核各情，因認對其所宣告之刑，以暫不執行為適當，爰併
    予宣告緩刑三年，以啟自新，併觀後效。
貳、無罪部分（含被告甲○○不另為無罪諭知部分）
一、自訴意旨另略以：被告甲○○尚曾於九十一年十二月月初向自訴人借款三萬元，
    亦未清償。另被告甲○○陳稱自訴人交予被告甲○○之合會金及借款中有部分係
    交予被告乙○○使用，且乙○○於九十二年三月間亦有為上開款項而簽發一張面
    額為二十二萬二千元之本票予自訴人收執，惟未獲兌現，因認被告二人此部分所
    為，均涉有刑法第三百三十九條第一項之詐欺取財罪嫌云云。
二、按犯罪事實，應依證據認定之，無證據不得認定犯罪事實；不能證明被告犯罪者
    ，應為無罪之諭知，刑事訴訟法第一百五十四條第二項、第三百零一條第一項分
    別定有明文。又自訴人在刑事訴訟上為原告之身分，對於其所訴之事實應舉出證
    據，不得僅憑自訴人之陳述作為認定事實之唯一證據（最高法院七十二年度臺上
    字第四三二二號判決意旨參照）。且按刑法上詐欺罪之成立，以意圖為自己或第
    三人不法之所有，以詐術使人將本人或第三人之物交付為要件，所謂詐術使人交
    付，必須被詐欺人因其詐術而陷於錯誤，若所用之方法，不能認為詐術者，亦不
    致使人陷於錯誤，則要難以該罪相繩。況民事債務人於債之關係成立後，舉凡因
    不可歸責自己之事由而不能給付，或因合法主張抗辯而拒絕給付，甚或在負債之
    後另起惡意遲延給付，均有可能，非可盡予推定為自始即無意給付，而係以詐術
    使人陷於錯誤完成交易之財產犯罪。訊據被告二人固均對於自訴人指述之此部分
    事實坦承不諱，惟均堅決否認有何意圖為自己不法所有之詐欺犯行，被告甲○○
    辯稱：該三萬元借款，已包含在伊所簽發之前開本票金額內等語；被告乙○○辯
    稱：伊雖知悉甲○○要參加上開互助會，但該互助會係甲○○個人參加，伊並未
    參與。至甲○○向自訴人所借款項，甲○○係事後才告知伊等語。經查，（一）
    被告甲○○於九十一年十二月間向自訴人借款時，已表明係要清償款項予地下錢
    莊，業據自訴人於本院審理中陳明在卷，是被告甲○○於九十一年十二月間再度
    向自訴人借款時，既已積欠自訴人上開會款及借款計三十餘萬元迄未清償，被告
    甲○○復已表明所借三萬元款項用途為清償地下錢莊借款，則自訴人對於被告甲○○當時資力不佳一節，自係知之甚明。準此，就本案九十一年十二月之三萬元
    借款部分，即難認被告甲○○有何施詐術，使自訴人陷於錯誤而給付財物情事。
    （二）上開會款係被告甲○○所參與，甲○○所標得之合會金，亦係由被告甲○○所收受，業據自訴人及被告二人分別陳明在卷。又被告甲○○確係向自訴人借
    款後，方將該情告知被告乙○○一節，亦經被告二人分別陳明在卷，互核相符。
    至被告甲○○雖有將上開取得之會款及借款分予被告乙○○花用，及被告乙○○
    嗣亦有簽發上開本票一紙予自訴人收執，惟被告二人為夫妻，關係親密，被告甲○○將上開其自自訴人處取得之會款及借款交予被告乙○○使用，及被告乙○○
    嗣後簽發該張本票予自訴人等情，均在渠二人經營夫妻共同生活之常情之內，尚
    難據此即認被告乙○○事前即與被告甲○○具有共同詐欺取財之犯意聯絡。此外
    ，復查無其他積極證據足認被告二人確有自訴人指訴之此部分詐欺犯行，既不能
    證明被告乙○○犯罪，自應對被告乙○○為無罪之諭知；至被告甲○○此部分罪
    嫌，因自訴人認與右開有罪部分具有連續犯之裁判上一罪關係，爰不另為無罪之
    諭知，附此敘明。
據上論斷，應依刑事訴訟法第三百四十三條、第二百九十九條第一項前段、第三百零
一條第一項，刑法第五十六條、第三百三十九條第一項、第四十一條第一項前段、第
七十四條第一款，罰金罰鍰提高標準條例第一條前段、第二條，判決如主文。
中      華      民      國    九十二    年      九      月     十二     日
                                臺灣臺中地方法院刑事第三庭
                                        法  官  江  奇  峰
右正本證明與原本無異。
如不服本判決，應於送達後十日內向本院提出上訴狀（須附繕本），上訴於臺灣高等
法院臺中分院。
                    書記官
中      華      民      國    九十二    年      九      月     十二     日
附錄論罪科刑法條
刑法第三百三十九條第一項：意圖為自己或第三人不法之所有，以詐術使人將本人或
第三人之物交付者，處五年以下有期徒刑、拘役或科或併科一千元以下罰金。


司法院資訊處製作；財團法人民間司法改革基金會備份。
